【裁判字號】    99,上訴,496
【裁判日期】    990420
【裁判案由】    偽造文書等
【裁判全文】
臺灣高等法院刑事判決                 99年度上訴字第496號
上  訴  人  臺灣板橋地方法院檢察署檢察官
被      告  丙○○原名胡郭秀.
上列上訴人因被告偽造文書等案件，不服臺灣板橋地方法院98年
度訴字第2729號，中華民國98年12月17日第一審判決（起訴案號
：臺灣板橋地方法院檢察署98年度偵字第17721號），提起上訴
，本院判決如下：
    主  文
原判決撤銷。
丙○○連續意圖為自己不法之所有，以詐術使人將本人之物交付
，處有期徒刑壹年拾月。
    事  實
一、丙○○（原名胡郭秀緞即郭秀緞）於民國（下同）95年1月
    15日召集合會，由其自任會首，會員連同會首共計31會，約
    定會期自95年1月15日起至97年7月15日止，採內標制，每會
    新臺幣（下同）3萬元，底標3000元，每月15日下午1時在臺
    北縣三重市○○街317巷3號1樓住處開標，開標3日內繳清會
    款，並邀集戊○○（會單編號18號）、乙○○（會單編號30
    ）、丁○○（會單編號23）、吳施玉雲（會單編號19）、陳
    美霞（會單編號17）、陳崑峰、陳紀倩（會單編號10、13）
    、羊鄭菊代（會單編號9）、蘇淑燕（會單編號15）、甲○
    ○（會單編號21）等人參加上開合會。詎丙○○因缺錢，意
    圖為自己不法所有，基於詐欺取財之概括犯意，在上開處所
    ，利用欲投標之會員未親自到場，會員間彼此亦未全然認識
    ，及為會首身分掌控主持開標之機會，於95年5月15日及6月
    15日開標時，向活會會員偽稱係會員蘇淑燕，或戊○○、乙
    ○○、丁○○、吳施玉雲、陳美霞、陳崑峰、陳紀倩、羊鄭
    菊代、甲○○其中1人，以底標3000元得標，使不知情之活
    會會員誤以係蘇淑燕與會員戊○○、乙○○、丁○○、吳施
    玉雲、陳美霞、陳崑峰、陳紀倩、羊鄭菊代、甲○○中1人
    得標，而陷於錯誤，如數繳交會款予丙○○，足以生損害於
    戊○○、乙○○、丁○○、吳施玉雲、陳美霞、陳崑峰、陳
    紀倩、羊鄭菊代、蘇淑燕、甲○○及該互助會當期尚未標取
    會款之活會會員等人，共詐得會款0000000元【（30000元－
    3000元標息）×（30會員－3已開標數＋1被冒標者）＝7560
    00元】＋【（30000元－3000元標息）×（30會員－4已開標
    數＋2被冒標者）＝756000元】。嗣因丙○○於96年11月15
    日最後一次開標後，於96年12月初倒會，經活會會員戊○○
    、乙○○、丁○○等人核對活會及死會人數後，始得悉上情
    。
二、案經戊○○、乙○○、丁○○訴由臺灣板橋地方法院檢察署
    檢察官偵查起訴。
    理  由
壹、證據能力部分：
    按被告以外之人於審判外之言詞或書面陳述，除法律有規定
    者外，不得作為證據；又被告以外之人於審判外之陳述，雖
    不符同法第159條之1至第159條之4之規定，而經當事人於審
    判程序同意作為證據，法院審酌該言詞陳述或書面陳述作成
    時之情況，認為適當者，亦得為證據。當事人、代理人或辯
    護人於法院調查證據時，知有第159條第1項不得為證據之情
    形，而未於言詞辯論終結前聲明異議者，視為有前項之同意
    ，刑事訴訟法第159條第1項、第159條之5分別定有明文。查
    下列本件所據以認定被告丙○○犯罪事實之供述證據，因公
    訴人及被告於原審及本院審理時均未爭執其證據能力，且迄
    至言詞辯論終結前亦未聲明異議（見原審98年12月3日及本
    院99年4月6日審判程序筆錄），審酌該等言詞或書面陳述作
    成時之情況，並無不宜作為證據之情事，依刑事訴訟法第15
    9條之5之規定，自得作為證據。至本件其他非供述證據，均
    無違法取得或顯不可信之情事，依刑事訴訟法第158條之4規
    定反面解釋，自亦得為證據，併此指明。
貳、得心證之理由：
一、訊據被告固坦承擔任會首，召集上開互助會，僅矢口否認有
    何偽稱會員蘇淑燕或戊○○、乙○○、丁○○、吳施玉雲、
    陳美霞、陳崑峰、陳紀倩、羊鄭菊代、蘇淑燕、甲○○中1
    會員得標而向活會會員收取會款之詐欺取財犯行，辯稱：伊
    經蘇淑燕同意後借標，並無冒蘇淑燕名義標會，伊亦無詐欺
    會員之犯行云云（本院99年4月6日審判程序筆錄第2頁、第9
    頁），惟查：
（一）被告於95年1月15日召集互助會，每會3萬元，有會員戊○
      ○、乙○○、丁○○、蘇淑燕等人參加，該會於96年11月
      15最後一次開標，於96年12月初停會，停會後，尚有8會
      活會等情，業據被告供認不諱（臺灣板橋地方法院檢察署
      97年度他字第7477號，下稱他字卷，第16頁），並有證人
      戊○○、乙○○、丁○○、葉淑真、吳施玉雲、陳美霞、
      羊鄭菊代、陳紀倩、陳崑峰、蘇淑燕於偵查中證述明確（
      他字卷第16頁至第18頁、第27頁、第72頁至第73頁、第99
      頁），復有證人甲○○於本院審理時到庭證述綦詳（本院
      99年4月6日審判程序筆錄第3頁至第4頁），並有會單影本
      1 紙（他字卷第7頁），堪認被告確為上開互助會之會首
      ，該互助會於96年12月間停會。
（二）證人即會員戊○○、乙○○、丁○○於檢察官訊問時均證
      言：96年12月停會後，伊等各有1個活會（他字卷第16頁
      、第17頁、第18頁）；證人即會員吳施玉雲、陳美霞、羊
      鄭菊代於偵查中亦證稱：停會後，伊等各有1個活會，未
      曾借標給被告等語（他字卷第72頁至73頁）；證人陳崑峰
      於檢察官訊問時證稱：伊與女兒共參加4會，即會單編號
      10、11、13、14之陳崑峰、陳紀倩與陳雅慧，停會前標走
      2會（陳崑峰、陳雅慧各1會），還有2會活會（陳崑峰與
      陳紀倩各1會）等語（他字卷第99頁、第110頁）；證人蘇
      淑燕於檢察官訊問時亦稱：伊是活會，不過被告未經過伊
      同意冒伊名義把會標走，標走後被告才告知伊，約明伊繼
      續依活會方式繳款，若伊要標會，被告再找別的活會借伊
      標等語（他字卷第99頁、第110頁）；而證人甲○○於本
      院審理時具結後證述：伊在停標後，是1會活會等語（本
      院99年4月6日審判程序筆錄第3頁至第4頁）。綜上以觀，
      被告召集之上開互助會，於96年12月停標後，尚有會員戊
      ○○、乙○○、丁○○、吳施玉雲、陳美霞、羊鄭菊代、
      陳崑峰、陳紀倩、蘇淑燕、甲○○各1會活會，共計有10
      會活會，與96年12月停會時，應有8會活會（22會死會）
      相較，顯然多出2個活會。
（三）被告自任會首，邀集會員參加上開互助會，主持標會、收
      付會款事宜，對於何人得標，標金多寡，當應知之甚詳。
      然該互助會於96年12月間停會後，剩餘8會活會會員為何
      人，被告初於檢察官98年2月17日、3月24日訊問時供稱：
      戊○○、乙○○、丁○○、吳施玉雲、陳美霞、陳崑峰、
      羊鄭菊代、蘇淑燕各1會活會等語（他字卷第27頁、第73
      頁）；嗣於檢察官98年5月26日訊問時，經證人陳崑峰證
      稱停會後有2個活會後，則改稱：停會後，陳崑峰有2個活
      會，1個是陳崑峰，另1個是陳紀倩，其中1個活會，伊要
      陳崑峰去找會單編號12之死會會員郭素玲拿錢，故認陳崑
      峰只剩1個活會云云（他字卷第110頁至第111頁）。且被
      告自偵查及原審程序進行中，未曾供述證人甲○○於停會
      後仍為活會，及至證人甲○○於本院審理時到庭證述仍為
      活會會員後，再改稱：陳崑峰本來有2個活會，但他可以
      收3個死會的錢，因為他原來有5個會，倒會時，他還可以
      收3會死會，伊不知陳崑峰算1個活會，還是2個活會云云
      （本院99年4月6日審判程序筆錄第9頁），顯與證人陳崑
      峰上開證述尚有2個活會等語不符；復無法合理說明停會
      時尚有何人是活會，益徵其所辯未詐欺云云，顯係畏卸責
      之詞，不足採信。
（四）雖證人蘇淑燕於原審審理時改稱：伊參加被告於95年1月
      15日起的互助會1會，編號是第15號淑燕，被被告標走，
      標走之前被告在店裡（標會地點）跟伊口頭說過1次，如
      果沒有人要用錢的話，就會用伊的名字來標，那時候是在
      聊天的時候有說到，伊開玩笑的回答，自己要標，你不要
      標，後來，被告用伊的名字標走之後，有告訴伊，她說沒
      有人要，她就先用伊的名字來標會，如果伊要標的話，她
      會給伊標，那時候伊同意，伊之前都有將伊跟的互助會借
      給被告標，都沒有問題，倒會之前都是好朋友，被告之前
      ，也都會跟伊說沒有人標，所以用伊的名義標，有時被告
      是會先口頭跟伊說，有時是標完之後，才告知伊，如果被
      告沒有倒會，伊當然會同意被告標伊的會云云（原審卷第
      92頁至第93頁）。縱使證人蘇淑燕表明：若被告沒有倒會
      的話，當然會同意被告標伊的會等語，然證人蘇淑燕於當
      次審理時更陳明：被告借標前，曾在開標地點告知借標一
      事，伊當時告知被告伊自己要標，你不要標等情明確，復
      其於檢察官訊問時證述相符。是被告開口向證人蘇淑燕借
      標時，證人蘇淑燕已口頭拒絕，顯見證人蘇淑燕未於事前
      同意借標，被告徒以證人蘇淑燕已借標一詞，辯稱無詐欺
      犯行云云，應非可信。
（五）綜上以觀，雖然被告於96年12月停會後，經核算應有8個
      活會，然被告及證人戊○○、乙○○、丁○○、葉淑真、
      吳施玉雲、陳美霞、陳崑峰、陳紀倩、羊鄭菊代、蘇淑燕
      、甲○○等人，均無法提出上開互助會每期得標會員姓名
      、標息等資料，被告僅承認以會員蘇淑燕標會外，餘均一
      蓋否認，難以具體認定被告偽稱得標之另一會活會會員為
      何人。惟以停會後尚有上開10會活會，已足認被告確有偽
      稱會員蘇淑燕及活會會員戊○○、乙○○、丁○○、吳施
      玉雲、陳美霞、陳崑峰、陳紀倩、羊鄭菊代、蘇淑燕、甲
      ○○中某1會員得標，向該活會及其他活會會員收取會款
      之犯行。而被告偽稱活會會員標會時間及標息，雖因被告
      否認犯行，且上開會員也無法說明每期得標會員及標息而
      特定被告犯罪時間及詐得金額，惟依罪證有疑，利於被告
      之法理，依上開互助會所定底標3000元，且被告亦自承：
      伊以底標3000元標等語（本院99年4月6日審判程序筆錄第
      5頁），堪可認定被告向活會會員詐欺時所稱之標息為300
      0元；而得標時間，亦因被告可能之犯罪時間跨越95年7月
      1日刑法修正施行前後，以修正前之刑法，較有利於被告
      之認定（詳參下理由參一說明），配合每月15日為開標日
      ，故認定被告係於95年5月15日、6月15日開標日及其後，
      合計2次偽稱蘇淑燕與上開戊○○等另9位活會會員中之1
      位得標，向該活會及其他活會會員詐得會款共0000000元
      。因此，被告所為詐欺取財犯行，罪證明確，應依法論科
      。
參、論罪科刑及撤銷改判之理由：
一、新舊法之比較：
    刑法及其施行法業於95年7月1日修正施行，茲因被告本件犯
    行係在刑法及其施行法修正前所為，是本件即有新舊法之比
    較適用，合先敘明。按關於新舊法律變更之比較適用，原則
    上應就罪刑有關之共犯、未遂犯、想像競合犯、牽連犯、連
    續犯、結合犯，以及累犯加重、自首減輕暨其他法定加減原
    因（如身分加減）與加減例等一切情形，綜其全部罪刑之結
    果而為比較（最高法院95年第8次刑事庭會議決議參照）。
    經查：
（一）被告行為後，刑法第56條關於連續之規定，業於94年2月2
      日修正通過刪除，並於95年7月1日施行。此刪除雖非犯罪
      構成要件之變更，但顯已影響行為人刑罰之法律效果，自
      屬法律有變更，依新法第2條第1項規定，比較新、舊法適
      用結果，數行為依新法規定原則上應予併罰，惟依舊法連
      續犯之規定，得從一重處斷，是以修正前連續犯之規定，
      較有利於被告。
（二）再按刑法施行法增訂第1條之1：「中華民國94年1月7日刑
      法修正施行後，刑法分則編所定罰金之貨幣單位為新臺幣
      。94年1月7日刑法修正時，刑法分則編未修正之條文定有
      罰金者，自94年1月7日刑法修正施行後，就其所定數額提
      高為30倍。但72年6月26日至94年1月7日新增或修正之條
      文，就其所定數額提高為3倍」，則刑法第339條第1項規
      定之罰金部分，應認亦隨同修正，而在修正後以新臺幣為
      單位，提高為30倍，在修正前則以銀元為單位，依罰金罰
      鍰提高標準條例第1條前段之規定提高為10倍，是修正前
      後所規定之罰金刑最高額，經換算結果並無不同，惟因修
      正後刑法第33條第5款已將罰金刑調整為新臺幣1000元以
      上，以百元計算之，經比較前後規定之刑度，應以修正前
      之規定對被告較為有利。
（三）從而，依刑法第2條第1項前段規定，自應一體適用修正前
      之規定。至關於想像競合犯之規定，修正後刑法第55條但
      書係科刑之限制，為法理之明文化，非屬法律之變更（最
      高法院95年第8次刑事庭會議決議參照），自毋庸比較新
      舊法，而應逕適用修正後之規定，附此敘明。
二、論罪科刑部分：
（一）被告先後2次偽稱活會會員蘇淑燕及活會會員戊○○、乙
      ○○、丁○○、葉淑真、吳施玉雲、陳美霞、陳崑峰、陳
      紀倩、羊鄭菊代、蘇淑燕、甲○○中之1會得標，向該活
      會及其他活會會員收取會款，是核被告所為，係犯刑法第
      339條第1項之詐欺取財罪。被告先後2次偽稱上開會員中2
      會得標，向該活會及其他活會會員收取會款，時間緊接，
      手段相同，所犯復為構成要件相同之罪名，顯係基於概括
      犯意反覆為之，應論以連續犯一罪，並加重其刑；又被告
      2次偽稱上開活會會員中之2會得標，使該活會及其他活會
      會員陷於錯誤而交付會款之詐騙行為，各次均係以一行為
      侵害數法益，觸犯數詐欺取財罪，為同種想像競合犯，應
      論以一詐欺取財罪。檢察官雖僅就被告偽稱會員蘇淑燕得
      標，向活會會員詐欺會款一節起訴，惟其他有罪部分，既
      與上開起訴部分，具有連續犯之裁判上一罪關係，本院自
      應併予審理。
（二）原審判決未為詳究，逕對被告為無罪之諭知，尚有未洽；
      復未就被告2次偽稱活會會員中2人得標，向該活會及其他
      活會會員詐取會款一事論罪科刑，於法未合。檢察官循告
      訴人等請求上訴，以證人蘇淑燕已於偵查中證稱未同意被
      告借標，原判決採信證人蘇淑燕於原審中之證言，無異捨
      近求遠，論證難招折服為由，指摘原審判決難認允當，為
      有理由，原判決既有上開可議之處而無可維持，自應由本
      院將原判決予以撤銷改判。爰審酌被告偽稱他人得標，共
      詐得0000000元會款，嗣後無故停會，致該活會及其他活
      會會員受有損害，復於犯後矢口犯行，未賠償被害人全部
      損害，犯後態度不佳，兼衡其犯罪之動機、目的、手段、
      所得利益等一切情狀，判處如主文第2項所示之刑。
肆、不另為無罪諭知部分：
一、公訴意旨略以：丙○○於95年1月15日召集合會，由其自任
    會首，會員連同會首共計31會，約定會期自95年1月15日起
    至97年7月15日止，採內標制，每會3萬元，底標3000元，每
    月15日下午1時在臺北縣三重市○○街317巷3號1樓住處開標
    ，開標3日內繳清會款，並邀集戊○○（會單編號18號）、
    乙○○（會單編號30）、丁○○（會單編號23）、葉淑真（
    會單編號3）、吳施玉雲（會單編號19）、陳美霞（會單編
    號17）、陳崑峰（會單編號13、14）、羊鄭菊代（會單編號
    9）、蘇淑燕（會單編號15）、甲○○（會單編號21）等人
    參加上開合會。詎丙○○基於行使偽造準私文書之犯意，未
    經會員蘇淑燕之同意，偽造其署押及投標金額，假冒蘇淑燕
    之名義標會，並於得標後，向其他會員行使，佯稱由會員蘇
    淑燕得標，因認被告另犯刑法第216條、第210條、第220條
    之行使偽造準私文書罪云云。
二、按犯罪事實應依證據認定之，無證據不得認定其犯罪事實，
    又不能證明被告犯罪者應諭知無罪之判決，刑事訴訟法第15
    4條第2項及第301條第1項分別定有明文。又刑事訴訟法上所
    謂認定事實之證據，係指足以認定被告確有犯罪行為之積極
    證據而言，該項證據自須適合於被告犯罪事實之認定，始得
    採為斷罪資料；且事實之認定應憑證據，如未發現相當證據
    ，或證據不足以證明，自不能以推測或擬制之方法，以為裁
    判之依據；次按認定不利於被告之事實，須依積極證據，茍
    積極之證據本身存有瑕疵而不足為不利於被告事實之認定，
    即應為有利於被告之認定，更不必有何有利之證據，而此用
    以證明犯罪事實之證據，猶須於通常一般人均不至於有所懷
    疑，堪予確信其已臻真實者，始得據以為有罪之認定，倘其
    證明尚未達到此一程度，而有合理性之懷疑存在，致使無從
    為有罪之確信時，即應為無罪之判決；最高法院82年度臺上
    字第163號著有判決、同院76年度臺上字第4986號、30年度
    上字第816號及最高法院29年上字第3105號、40年臺上字第8
    6號亦分別著有判例可資參照。易言之，公訴案件犯罪證據
    之蒐集及提起公訴後，對犯罪事實之舉證責任及指出證明之
    方法，均屬公訴人之職責，原則上法院僅於當事人之主張及
    舉證責任範圍內進行調查證據，其經法定程序調查證據之結
    果，認已足以證明犯罪事實時，始得為犯罪事實之認定。若
    其為訴訟上之證明，於通常一般人仍有合理之懷疑存在，尚
    未達於可確其真實之程度者，在該合理懷疑尚未剔除前，自
    不能為有罪之認定。法院不得以偵查機關關於某種犯罪之調
    查不易，即放棄上開原則之堅持，致有違背刑事訴訟無罪推
    定及嚴格證明之原則，其理甚明，最高法院94年度臺上字第
    2033號判決同此意見。
三、證人戊○○雖於檢察官訊問時證言：標會時有寫標單（他字
    卷第18頁），而被告亦自承：會員參與競標時，要寫標單，
    標單上只有參與競標會員名字、標金的數額等語（本院99年
    3月1日準備程序筆錄第2頁）。惟此為會員競標之情形，並
    非指被告偽稱上開活會會員得標時，即有偽造標單之證言。
    又證人吳施玉雲於偵查中證言：通常開標時伊都沒有去等語
    （他字卷第72頁）；證人陳美霞於偵查中證稱：因為要上班
    ，所以開標時都沒有去等語（他字卷第72頁）；而證人甲○
    ○於本院審理時具結後證述：伊姐姐吳秀綢要標會時，係由
    伊打電話給被告，告知標金後，交由被告處理等語（本院99
    年4月6日審判程序筆錄第4頁）。足見上開互助會開標時，
    尚有會員未親自到場觀看開標過程，則被告自無庸偽造標單
    競標。況被告及證人蘇淑燕均供稱：被告說沒有人要，就先
    用伊的名義標會等語（原審卷第92反面、第94頁），因此，
    既無人參與競標，則被告自無庸偽造標單行使。復以該互助
    會亦無被告偽造蘇淑燕名義參與競標之標單資為佐證，自難
    認被告有何向到場會員行使偽造蘇淑燕標單之犯行。惟檢察
    官認此與上開詐欺取財有罪部分，有想像競合犯之裁判上一
    罪關係，爰不另為無罪之諭知。
據上論斷，應依刑事訴訟法第369條第1項前段、第364條、第299
條第1項，刑法第2條第1項前段、第339條第1項、第55條，修正
前刑法第56條，刑法施行法第1條之1第1項、第2項前段，判決如
主文。
本案經檢察官壽勤偉到庭執行職務。
中    華    民    國    99    年    4    月    20    日
                  刑事第五庭審判長法  官  高明哲
                                  法  官  林洲富
                                  法  官  高玉舜
以上正本證明與原本無異。
檢察官如不服本判決，應於收受送達後10日內向本院提出上訴書
狀，其未敘述上訴之理由者並得於提起上訴後10日內向本院補提
理由書（均須按他造當事人之人數附繕本）「切勿逕送上級法院
」。
被告不得上訴。
                                  書記官  許雅淩
中    華    民    國    99    年    4     月    20    日
附錄：本案論罪科刑法條全文
中華民國刑法第339條
意圖為自己或第三人不法之所有，以詐術使人將本人或第三人之
物交付者，處五年以下有期徒刑、拘役或科或併科一千元以下罰
金。
以前項方法得財產上不法之利益或使第三人得之者，亦同。
前二項之未遂犯罰之。

司法院資訊處製作；財團法人民間司法改革基金會備份。
